ACORDAO-COMPLETO-2382246

ACÓRDÃO 60/2020 ATA 1/2020 - PLENÁRIO

VISTO, relatado e discutido este pedido de reexame, interposto por Humberto Miranda Cardoso, Jânio Lopes Miranda, Marconi Gonçalves Brasileiro de Sant'Anna e Álvaro da Costa Rondon Neto contra o Acórdão 248/2017-TCU-Plenário, que julgou denúncia de possíveis irregularidades no Pregão Eletrônico SRP 52/2015, promovido pela Advocacia-Geral da União para registro de preços com vistas à aquisição de equipamentos de armazenamento de dados.
	ACORDAM os ministros do Tribunal de Contas da União, reunidos em sessão do Plenário, ante as razões expostas pela relatora, e com fundamento nos arts. 22 da Lei 13.655/2018 e 48 da Lei 8.443/1992 c/c os arts. 277 e 286 do Regimento Interno deste Tribunal, em:
    9.1. conhecer do pedido de reexame e dar-lhe provimento parcial;
    9.2. alterar o subitem 9.4 do Acórdão 248/2017-TCU-Plenário no sentido de reduzir o valor das multas individuais para R$ 10.000,00 (dez mil reais) ;
   9.3. dar ciência desta deliberação aos recorrentes, à Advocacia-Geral da União, mormente no tocante à autorização ao acesso eletrônico a estes autos pelos advogados da União em exercício em seu Departamento de Assuntos Extrajudiciais, e aos demais interessados.

Pedido de reexame contra decisão que aplicou multas aos responsáveis em razão de irregularidades em pregão eletrônico para registro de preços com vistas à aquisição de equipamentos de armazenamento de dados (storage).

Advocacia-Geral  da União, Agência Nacional de Transportes Aquaviários, Companhia Energética de Alagoas, Departamento de Polícia Rodoviária Federa, Instituto Nacional de Pesquisas Espaciais, Ministério da Cultura (extinto), Ministério da Educação, Ministério da Indústria, Comércio Exterior e Serviços (extinto), Ministério da Integração Nacional (extinto), Ministério das Comunicações (extinto), Ministério de Minas e Energia (vinculador); Ministério do Esporte (extinto), Secretaria de Direitos Humanos e Universidade Federal de São Paulo.

3. Recorrentes: Jânio Lopes Miranda (CPF XXX.736.881-XX), Álvaro da Costa Rondon Neto (CPF XXX.806.001-XX), Marconi Gonçalves Brasileiro de Sant'Anna (CPF XXX.885.701-XX) e Humberto Miranda Cardoso (CPF XXX.662.401-XX).
3.1. Responsáveis: Humberto Miranda Cardoso (CPF XXX.662.401-XX), Jânio Lopes Miranda (CPF XXX.736.881-XX), Marconi Gonçalves Brasileiro de Sant'Anna (CPF XXX.885.701-XX) e Álvaro da Costa Rondon Neto (CPF XXX.806.001-XX).
3.2. Interessados: Secretaria de Educação Básica (CNPJ 00.394.445/0124-52) e VA & R Informática Ltda. (CNPJ 04.699.854/0001-69).

13.1. Ministros presentes: José Mucio Monteiro (Presidente), Walton Alencar Rodrigues, Benjamin Zymler, Aroldo Cedraz, Raimundo Carreiro, Ana Arraes (Relatora) e Bruno Dantas.
13.2. Ministro-Substituto convocado: Marcos Bemquerer Costa.
13.3. Ministro-Substituto presente: André Luís de Carvalho.

ACORDAO-COMPLETO-2550854

Acórdão de Relação 2194/2022 - Plenário

Acórdão de Relação

ACORDAO-COMPLETO-2399267

Acórdão de Relação 463/2020 - Plenário

ÁLVARO DA COSTA RONDON NETO E OUTROS

ANA ARRAES

ministro Walton Alencar Rodrigues.

Trata-se de pedido de reexame interposto por Humberto Miranda Cardoso, Jânio Lopes Miranda, Marconi Gonçalves Brasileiro de Sant'Anna e Álvaro da Costa Rondon Neto contra o Acórdão 248/2017-TCU-Plenário, que julgou denúncia de possíveis irregularidades no Pregão Eletrônico SRP 52/2015, promovido pela Advocacia-Geral da União para registro de preços com vistas à aquisição de equipamentos de armazenamento de dados (storage) . 
A Secretaria de Recursos (Serur) propôs conhecer do pedido de reexame e negar-lhe provimento (peças 407 e 408) , por considerar que: (i) o ETP elaborado pela AGU não 'avaliou de forma representativa e abrangente a opção de substituição completa do parque tecnológico preexistente, mas se limitou a solicitar proposta comercial a apenas um único fornecedor de equipamento'; e (ii) 'a pesquisa por preços de equipamentos novos, solução alternativa, não se pautou em critérios técnicos definidos previamente'. O procurador Sérgio Ricardo Costa Caribé, representando o Ministério Público junto ao TCU (MPTCU) , manifestou-se de acordo com essa proposta (peça 413) .
A AGU, posteriormente à instrução, juntou memorial, acompanhado de nota técnica, no qual reafirmou que: (i) 'a substituição de todo o parque tecnológico é objetivamente mais dispendiosa do que a sua ampliação'; e (ii) houve vantagem na opção realizada, eis que 'motivada tanto pelo prisma da eficiência quanto da economicidade'.
Em razão dos memoriais apresentados, os presentes autos retornaram para outra análise da Secretaria de Fiscalização de Tecnologia da Informação (peças 416 a 418) . Esta concluiu que os novos elementos não foram suficientes para elidir as irregularidades apontadas na denúncia, as quais originaram as multas impostas aos responsáveis.
Em novo parecer (peça 420) , o representante do MPTCU se manifestou de acordo com a proposta de negar provimento ao recurso.
Estando os autos novamente em meu gabinete, a Advocacia-Geral da União juntou novo memorial. Apesar de essa manifestação ser intempestiva, determinei, todavia, em observância ao princípio do devido processo legal e seus corolários - contraditório e ampla defesa -, o encaminhamento dos autos à Secretaria de Recursos, para instrução.
A Serur, com a anuência de seu corpo dirigente, assim se manifestou (peças 426 a 428) :
"INTRODUÇÃO
1.	Trata-se de pedido de reexame interposto conjuntamente por Marconi Gonçalves Brasileiro de Sant´anna, à época Diretor do Departamento de Tecnologia da Informação da Advocacia Geral da União - AGU e seu substituto Humberto Miranda Cardoso; Jânio Lopes Miranda, Analista de Tecnologia da Informação - ATI; Álvaro da Costa Rondon Neto, então dirigente da Coordenação de Infraestrutura no Departamento de Tecnologia da Informação - DTI, responsáveis pelas informações constantes do Estudo Técnico Preliminar (peça 378) ; contra o Acórdão 248/2017-TCU-Plenário (peça 300) . 
2.	O Acórdão 248/2017-TCU-Plenário, Rel. Min. Walton Alencar Rodrigues, julgou denúncia acerca de irregularidades no Pregão SRP 52/2015, promovido pela Advocacia Geral da União - AGU, para a formação de ata de registro de preços destinada à aquisição de solução de tecnologia da informação - STI e equipamentos de armazenamento de dados (storage) . 
3.	As irregularidades que fundamentaram as audiências e redundaram na aplicação da multa do art. 58, inciso II, da Lei 8.443/1992 aos recorrentes encontram-se nos ofícios localizados às peças 240 a 243:
a) confecção e aprovação do Estudo Técnico Preliminar em que teria sido avaliada a substituição completa da solução de armazenamento atual, com fundamento em pesquisa a um único fornecedor de equipamento, o fabricante EMC, além da marca NetApp, que é a utilizada pela AGU neste momento, o que teria restringido a competição aos fornecedores de equipamentos NetApp, afrontando a Lei 8.666/1993, art. 15º, § 1º, configurando ato de gestão antieconômico, ao não considerar fabricantes alternativos; 
b) confecção e aprovação do Estudo Técnico Preliminar cuja pesquisa de mercado por solução alternativa teria sido realizada com requisitos técnicos superiores aos utilizados na especificação dos equipamentos para a pesquisa junto aos fornecedores do fabricante NetApp, o que teria limitado a competição e comprometido a seleção da proposta mais vantajosa para a Administração, configurando ato de gestão antieconômico, em afronta a Lei 8.666/1993, art. 3º, § 1º; 
c) confecção e aprovação do Estudo Técnico Preliminar que restringiu a contratação à marca NetApp com fundamento em justificativas técnicas inadequadas (não suporte ao ambiente NAS; necessidade de licenciamento por terabyte de dados virtualizado e para replicação de dados; e necessidade de licenciamento por terabyte para proteção de dados) , o que teria limitado a competição aos fornecedores de equipamentos NetApp, afrontando a Lei 8.666/1993, art. 7º, § 5º, e configurando ato de gestão antieconômico; 
d) confecção e aprovação do Estudo Técnico Preliminar e do Termo de Referência sem justificativas para os requisitos técnicos de itens do pregão, o que pode ter resultado em aquisição de equipamentos de capacidade superdimensionada, em afronta à Lei 8.666/1993, art. 6º, inciso IX, alínea 'c', e ao princípio da eficiência, previsto na Constituição Federal, art. 37, caput; 
4.	Ante à insuficiência de justificativas técnicas dos responsáveis para a contratação realizada pela AGU, que optou pela manutenção dos equipamentos antigos, ao invés de substituí-los, sem restar demonstrada a eleição como a mais vantajosa do ponto de vista técnico e econômico, o Acórdão 248/2017-TCU-Plenário imputou multa aos recorrentes por não acatar a justificativa de padronização e aproveitamento de equipamentos. A decisão também ressalta que o Estudo Técnico Preliminar (ETP) elaborado previamente à contratação se mostrou insuficiente a fundamentar a opção da AGU (peças 300 a 302) . 
5.	Não resignados, os responsáveis opuseram embargos de declaração, conhecidos e rejeitados nos termos do Acórdão 783/2017-TCU-Plenário (peças 372 a 374) . Ainda inconformados, interpuseram pedido de reexame (peça 378) , conhecido (peças 388, 389 e 394) e examinado conforme posicionamento técnico às peças 407 e 408.
6.	Relativamente ao mérito das questões suscitadas pelos recorrentes, a Secretaria de Recursos - Serur propôs conhecer do pedido de reexame e negar-lhe provimento, por considerar que o Estudo Técnico Preliminar elaborado pela AGU não avaliou de forma exaustiva, representativa e abrangente a opção relativa à substituição completa do parque tecnológico preexistente, tendo se limitado, no caso desta opção, a solicitar proposta comercial a apenas um único fornecedor de equipamentos.
BREVE HISTÓRICO
7.	Em apertada síntese, veja-se que, para efeito de exame da viabilidade técnica e econômica da arquitetura da solução de storage a ser contratada por meio do Pregão SRP 52/2015, a AGU procedeu ao levantamento de três soluções tecnológicas possíveis: i) atualização e ampliação da Solução de Tecnologia - STI existente no órgão; ii) renovação da garantia da STI atual; e iii) aquisição de nova STI (peça 15, pp. 7-10) . 
8.	Segundo a AGU, a atualização tecnológica e a ampliação da STI existente (i) foi considerada viável econômica e tecnicamente, dada a unicidade e integração entre os equipamentos novos e antigos, e os custos considerados razoáveis para a implantação da solução. Para avaliar esta opção, a AGU realizou pesquisa de preços com mais de um fornecedor, mas somente da marca NetApp (peça 15, pp. 38) .
9.	A renovação da garantia (ii) não teria se mostrado uma opção técnica e economicamente interessante, pois o custo se mostrou elevado, embora a solução fosse tecnicamente viável (peça 15, pp. 32-33 e 38) . 
10.	Em relação à possibilidade de se adquirir uma nova solução (iii) , a AGU procedeu a duas análises distintas: aquisição de equipamentos novos integrados aos antigos, no que consultou as empresas IBM e EMC; e a compra de equipamentos integralmente novos, com base na proposta apresentada unicamente pela EMC. Conforme a análise procedida pelo órgão, as duas opções se mostraram economicamente desvantajosas. 
11.	Após o exame das possibilidades, a AGU concluiu pela atualização do parque tecnológico (i) , por julgar a opção economicamente mais viável, aproveitando-se os investimentos anteriormente realizados, o que propiciaria uma arquitetura unificada, integração entre os novos equipamentos e a solução então existente (peça 15, p. 11) . 
12.	Contudo, o estudo das opções, nos moldes realizados, não se mostrou capaz de comprovar se a preservação do investimento no parque tecnológico era a melhor opção do ponto de vista técnico e econômico, eis que as avaliações da AGU, quanto à opção relativa à substituição completa da STI (iii) não se mostraram abrangentes e imparciais. 
13.	Quanto à opção de adquirir equipamentos novos para a integração com os antigos, veja-se que o estudo elaborado pela AGU avaliou a proposta de apenas duas empresas (IBM e EMC) , e não considerou que a opção por manter o parque tecnológico existente também acarretava custos adicionais. 
14.	A pesquisa por preços de equipamentos novos - solução alternativa - não se pautou em critérios técnicos definidos previamente pela AGU, e as propostas de soluções ficaram a cargo das consultadas, diferentemente do tratamento concedido aos representantes da marca NetApp para manter o parque tecnológico existente. 
15.	Nessa linha de raciocínio, a Serur concluiu pela ausência de elementos capazes de modificar o acórdão prolatado e afastar os fundamentos que ensejaram a aplicação de penalidade, e, ao final, se posicionou pelo não provimento ao recurso.
16.	 Não resignada, a AGU juntou memorial acompanhado de nota técnica (peça 411) , que rebateu o exame procedido pela Serur e reafirmou que a substituição de todo o parque tecnológico seria objetivamente mais dispendiosa do que a sua ampliação, e que houve vantagem na opção realizada, eis que motivada tanto pelo prisma da eficiência quanto da economicidade. 
17.	Provocado a se manifestar, o Ministério Público junto ao TCU concordou com o encaminhamento sugerido pela Serur, e, ante a complexidade da matéria, sugeriu o encaminhamento dos novos elementos de defesa/memorial e nota técnica para manifestação da Secretaria de Fiscalização de Tecnologia da Informação - Sefti (peça 413) .
18.	Em anuência ao posicionamento do MP/TCU, a Ministra Relatora Ana Arraes determinou o exame por parte da unidade especializada (peça 414) . Em seguida, a AGU juntou novo documento/Memorial Técnico à peça 415. 
19.	Analisados os elementos adicionais de defesa, a Sefti acompanhou as conclusões da Serur e concluiu por manter os fundamentos que ensejaram a denúncia, os quais redundaram nas multas aplicadas aos responsáveis (peças 416 a 418) . 
20.	Alinhado às conclusões da Sefti de que os documentos apresentados não reuniam consistência suficiente a justificar a alteração do juízo quanto à reprovabilidade das condutas, o MP/TCU reforçou sua concordância com o posicionamento da Serur, já consignada no parecer à peça 413, e corroborou a proposta inicial de negar provimento ao recurso interposto (peça 420) .
21.	Ainda não resignada, a AGU apresenta novo documento de defesa, travestido no formato de memorial, e alega que os pareceres elaborados pela Sefti e pela Serur não teriam enfrentado suficientemente as alegações, constatações e evidências técnicas constantes da nota técnica (peças 411 e 415) anexa ao Memorial (peça 411) ; e passa a rebater os argumentos expendidos pela Sefti (peça 424, pp. 1-2) .
EXAME DE ADMISSIBILIDADE
22.	Ressalta-se como peremptórios os prazos para a interposição de recurso e a apresentação de defesa, cristalizadores da preclusão consumativa e temporal, mormente após a manifestação da unidade técnica (art. 160 do RI/TCU) . Homenagear a ampla defesa em detrimento dos princípios processuais (singularidade do recurso, tempestividade) gera discussões processuais intermináveis, sobretudo quando os atos praticados no processo se encontram agasalhados sob o manto do efeito suspensivo. Todavia, em cumprimento ao Despacho da Ministra Relatora Ana Arraes, avaliou-se o impacto das informações do memorial da AGU sobre as conclusões do exame procedido pela Serur. 
EXAME TÉCNICO
23.	De pronto, os argumentos trazidos pela AGU localizam-se à peça 424, não inovam, demonstram mero inconformismo e foram objeto de análise pela Serur (peça 407) e pela Sefti (peça 416) .
24.	Segundo o memorial, o objetivo do documento não seria rebater as conclusões da Sefti, embora, na prática, assim tenha procedido.  Formalmente, a AGU alega lacunas nos exames técnicos da Sefti e da Serur. 
25.	A peça é dividida em teses de defesa: i) preliminar relativa à suposta não materialização do contraditório e da ampla defesa; ii) justificativas técnicas suficientes a fundamentar as especificações do Termo de Referência do Pregão SRP 52/2015; iii) justificativas técnicas adequadas para a seleção da marca Netapp; iv) o ETP não teria considerado requisitos superiores para a solução alternativa em relação ao equipamento escolhido; v) suficiência do estudo técnico preliminar quanto à avaliação da opção do custo pela substituição completa da STI.
26.	No que concerne à preliminar de não materialização do contraditório e da ampla defesa (i) , pondera que, muito embora o Tribunal tenha determinado a oitiva da Sefti sobre a matéria de alta complexidade envolvida nos autos, houve deturpações da literalidade dos normativos de regência (IN 4/2014 SLTI/MP) , dos elementos e de provas substanciais à defesa. Assim, em virtude de as postulações dos recorrentes não terem sido detidamente analisadas, teria havido prejuízo ao contraditório e à ampla defesa (peça 424, p. 2) .
27.	Quanto às justificativas técnicas a fundamentar as especificações do termo de referência (ii) , a AGU reproduz a trecho do parecer da Sefti e argumenta erro de fato e de direito. 
28.	Assevera que o exame procedido expressa incompreensão do conceito de Estudo Técnico Preliminar - ETP definido pela IN 4/2014 SLTI/MP. Acresce que, segundo o inciso I do art. 12 da norma, o ETP compreende a definição, especificação das necessidades tecnológicas e/ou dos materiais necessários e suficientes à escolha da Solução de Tecnologia da Informação - STI. 
29.	O erro de direito da Sefti centrar-se-ia na defesa de que a AGU deveria antecipar para a fase de Estudo Técnico Preliminar - ETP a especificação do requisito técnico de processador, ao passo que essa minudência deveria ocorrer somente na fase de elaboração do Termo de Referência (inciso III do art. 14 da IN 4/2014 SLTI/MP (peça 424, pp. 2-3) .
30.	Salienta que a aquisição da solução não se refere à fabricação de equipamentos sob medida, mas à adequação das soluções tecnológicas disponíveis no mercado, e que o Memorial Técnico comprova a utilização de todos os requisitos técnicos questionados nos autos (peça 424, p. 3) .
31.	Ressalta que as especificações no ETP se voltavam às necessidades do negócio que remetiam à uma solução high end devido às iminentes integrações por meio de processos eletrônicos relativos a todos os Tribunais do país, assim como em razão da padronização em um único sistema (SAPIENS) da atuação consultiva de todos os órgãos da Administração Direta, Fundações e Autarquias do poder Executivo Federal, o que requeria estrutura para manter de forma performática as transações de milhares de usuários simultâneos, num universo compreendendo milhões de processos (peça 424, p. 3) .
32.	Aponta que o universo complexo e adverso da integração de dados em que se inseriu a contratação não foi devidamente considerado nas instruções constantes dos autos, e que a aquisição de um equipamento com capacidade inferior à adquirida prejudicaria o funcionamento da AGU (peça 424, pp. 3-4) .
33.	Trata da utilização da capacidade de processamento das controladoras do ambiente de produção da CGU e apresenta gráfico do período de dezembro de 2018 a janeiro de 2019, com picos de processamento acima da capacidade de 70% das controladoras (peça 424, pp. 3-4) .
34.	Alega como desarrazoada a conclusão da Sefti de que o alto consumo de processamento ou de utilização da CPU pode advir de problemas de arquitetura e de estratégias de carga, e/ou de configuração do storage, dado o complexo contexto de integração do processo eletrônico da AGU (peça 424, p. 4) .
35.	Ao final, argui que a penalização dos responsáveis se baseia em uma exigência não prevista em norma, o que demonstraria a desproporcionalidade e a falta de razoabilidade da persecução punitiva (peça 424, p. 5) .
36.	Passa a tratar das justificativas técnicas para a restrição dos equipamentos à marca Netapp (iii) , e obtempera que as informações são de ordem técnica e econômica, e que a escolha preservou o investimento anteriormente realizado pela AGU, da ordem de onze milhões de reais, em gavetas e discos, que permanecem em uso e geraram benefícios e resultados à instituição (peça 424, p. 6) .
37.	Sobre a especificação do ETP, que teria considerado requisitos superiores para a solução alternativa (iv) , em relação ao equipamento escolhido, assevera que, diversamente do entendimento das instruções técnicas, a AGU realizou pesquisa de preços na fase de planejamento, com base em premissas comuns, determinadas pelos requisitos definidos no ETP (peça 424, p. 6) .
38.	Acresce que as pesquisas de preço consideraram preços públicos - Ata de Registro de Preços realizados pela Receita federal e pela Infraero, dados que sustentaram a comparação dos custos totais de propriedade das soluções identificadas (peça 424, pp. 6-7) .
39.	Assim, nesta fase não teriam sido definidos os requisitos tecnológicos para cada equipamento Netapp, conforme art. 17 da IN 4/2014 SLTI/MP, mas somente na fase subsequente de especificação do Termo de Referência, após a consumação da escolha da AGU pela atualização e ampliação da Solução de Tecnologia STI. Conclui que as instruções da Sefti e da Serur subvertem os institutos (ETP e TR) e o próprio rito instrucional positivado pela IN 4/2014 SLTI/MP (peça 424, p. 7) .
40.	No que toca ao estudo técnico preliminar em relação à avaliação do custo de substituição completa da solução de armazenamento (v) , afirma que tanto a Serur quanto a Sefti adentraram no mérito do ato e tomaram como premissa que a hipótese de substituição completa da solução seria algo corrente e de instrução mandatória (peça 424, p. 7) .
41.	Ao tratar do comparativo do Pregão CNJ 67/2014, utilizado como paradigma pela Sefti, com o Pregão AGU 52/2015, conclui que o primeiro procedimento administrativo não tem o mesmo porte que o segundo, pois o CNJ trata de alguns milhares de processos ao passo que a AGU cuida de milhões (peça 424, p. 7) .
42.	Além disso, tanto o CNJ, quanto os quatorze tribunais participantes da ata, incluindo o TCU, não realizaram a substituição completa de suas soluções de storage. Aponta que de acordo com o amplo rol de iniciativas de aquisições de storage anexado ao processo (anexo XIV do pedido de reexame) , a maior parte dos órgãos públicos não optou pela substituição completa de soluções de armazenamento em virtude da inexistência de prévia disponibilidade orçamentária (peça 424, p. 8) .
43.	Argui que, diferentemente do parecer da Sefti, a substituição completa dos equipamentos não se pode dar de forma paulatina, pois a migração de dados entre os equipamentos precisa ocorrer de forma completa - virada de chave (peça 424, pp. 8-9) .
44.	Insiste que, dado o baixo histórico de ocorrência de defeitos nos discos - recursos tecnológicos adquiridos pela AGU em 2007, mostrou-se mais eficiente manter o legado, otimizando-se a combinação de insumos - discos novos e antigos, para maximizar o armazenamento, a proteção e a disponibilização de informações aos usuários (peça 424, p. 9) .
45.	Contrapõe o argumento da Sefti de que a vida útil dos discos seja de três a cinco anos, informa que, à época da licitação em 2015, apenas 1,68% dos discos antigos tiveram avarias, permanecendo baixo o patamar de dano em 2017 e 2018. Aduz que até hoje, a solução adquirida em 2007, ou seja, mais de onze anos após a primeira contratação, permanece em uso, gerando benefícios e resultados à instituição (peça 424, p. 9) .
46.	Acresce que o Decreto 99.658/1990, que regulamentava o reaproveitamento, a movimentação e a alienação e outras formas de desfazimento de material, estabelecia que inservível seria o bem na condição de ocioso, irrecuperável, antieconômico, situação que não se amoldava ao parque tecnológico existente desde 2007 (peça 424, p. 9) .
47.	Aponta que os elementos constantes no ETP compararam três possibilidades de substituição da STI e conclui que a substituição total dos equipamentos sempre será mais dispendiosa que a parcial (peça 424, p. 9) .
48.	Ao final, na tentativa de comprovar a economicidade da escolha, alega que o Memorial Técnico anexou aos autos cópia do edital da licitação promovida pela Defensoria Pública da União, em que somente a aquisição e gavetas custou R$ 6.569.990,00, ao passo que a atualização do parque da AGU custou R$ 9.366.828,40 (peça 424, pp. 9-10) .
49.	Em suas conclusões, pugna que as instruções procedidas pela Sefti e pela Serur ofenderam aos arts. 20, 21 e 22 da Lei de Introdução às Normas do Direito Brasileiro - LINDB, em que resta consignada a necessidade de motivação dos atos, e que, para análise de condutas irregulares, devem ser considerados os obstáculos, as dificuldades dos gestores, as exigências de políticas públicas, as circunstâncias que envolvem as condutas dos agentes (peça 424, p. 10) . 
50.	Ressaltam a inexistência de ilicitudes praticadas pelos recorrentes e a inexistência de dano ao erário, além de que este Tribunal teria reconhecido a economicidade da contratação da AGU, em aquisição similar realizada pelo Ministério da Educação, conforme item 120 do relatório do Acórdão 2600/2017-TCU-Plenário (peça 424, p. 11) .
51.	A título de contextualização dos fatos, reproduz-se a seguir a síntese das soluções identificadas no ETP, elaborada pela AGU à peça 378, p. 26:
	Comparativos dos custos das STI (R$) 
	Atualização Tecnológica e Ampliação da STI existente - NetApp
	Aquisição de nova STI (EMC, Brocade, Symantec) 
	Aquisição de nova STI IBM
	Aquisição de nova STI EMC

	Total da Aquisição
	R$ 9.366.828,40
	R$ 13.538.807,14
	R$ 19.966.640,17
	R$ 22.939.590,22

	Custo (R$) por TB (Terabytes) 
Armazenado, Replicado e Protegido
	16.011,00 por TB, contendo novo armazenamento de 585 TB + 454 TB existe (V6210) , Capacidade Total (1000 TB ou 1 PB) Replicados e protegidos.
	25.363,95
por TB.
contendo:
novo armazenamento de
450 TB + 454 TB existe
 (V6210) , 900 TB
Replicados e 20 TB
Protegidos.
	29.881,23
por TB.
contendo:
novo armazenamento
de 668,20TB + 454TB
existe (V6210) ,
Capacidade Total
 (1120TB ou lPB) 
Replicados e Protegidos.
	19.116,32
por TB.
contendo:
novo armazenamento
de 1200 TB Bruto,
Capacidade Total
{1200TB ou lPB) 
Replicados e 150T

	Editais analisados na fase de avaliação das soluções disponíveis no mercado
	-Ata de Registro de Preços 3/2013 do Pregão Eletrônico 7/2014 da Receita Federal do Brasil
-Ata de Registro de Preços 12/2014 do Pregão Eletrônico 307/2013 da Empresa Brasileira de Infraestrutura Aeroportuária - Infraero
	-Ata de Registro de Preços
do Pregão Eletrônico 19/2014 do Banco
Central do Brasil/DF
- Ata de Registro de Preços
do Pregão Eletrônico
132/2013 do Tribunal de
Contas da União/DF
- Ata de Registro de Preços
do Pregão Eletrônico
18/2013 do Instituto Nacional de Tecnologia da Informação
	-Pregão 60/2013 do
TRT-3
- Pregão Câmara dos
Deputados: 197/2014
	- Ata de Registro de Preço
- n.º 001/2014 do Centro
de Tecnologia da
Informação e
Comunicação do Estado
do Rio de Janeiro -
PRODERJ

Análise
52.	Não se acata a preliminar de não materialização do contraditório e da ampla defesa (i) , bem como não houve deturpação dos normativos aplicáveis ao caso em apreço (IN 4/2014 SLTI/MP) . 
53.	O inciso I do art. 12 da norma explica que o ETP compreende a definição e a especificação das necessidades tecnológicas e/ou dos materiais necessários e suficientes à escolha da Solução de Tecnologia da Informação - STI. Para elucidar o assunto, no que interessa ao deslinde da matéria, abaixo, a transcrição parcial do art. 12 da IN 4/2014 SLTI/MP, acrescida de grifos:
Art. 12. O Estudo Técnico Preliminar da Contratação será realizado pelos Integrantes Técnico e Requisitante, compreendendo as seguintes tarefas:
I) a definição e as especificidades das necessidades de negócio, e/ou requisitos necessários e suficientes a demonstrar a escola da STI, a partir do levantamento de:
a) demandas;
b) soluções disponíveis no mercado;
II) avaliação das diferentes soluções que atendam aos requisitos considerando:
c) a capacidade e as alternativas do mercado;
g) o orçamento estimado;
III) a análise e a comparação entre os custos totais de propriedade das soluções identificadas, considerando-se os valores de aquisição dos ativos, insumos, garantia e manutenção; 
54.	Veja-se que o dispositivo normativo impõe a definição das especificidades do objeto - soluções disponíveis no mercado, análise e comparação de custos totais considerando-se valor de aquisição dos ativos insumos, garantia e manutenção. 
55.	Assim, uma vez que o órgão optou por uma solução tecnológica restritiva, high end e de marca definida - NetApp (art. 15, §7º, I, da Lei 8.666/1993) , para comprovar a vantajosidade da opção, em cumprimento ao art. 12 da IN 4/2014, o ETP devia apresentar as justificativas técnica e econômica adequadas para a exclusão das demais opções disponíveis no mercado, em termos de soluções tecnológicas e equipamentos.
56.	Conforme visto, no histórico, quanto à opção de adquirir equipamentos novos para a integração com os antigos, o estudo elaborado pela AGU avaliou a proposta de apenas duas empresas (IBM e EMC) . A pesquisa por preços de equipamentos novos - solução alternativa - não se pautou em critérios técnicos definidos previamente pela AGU, e as propostas de soluções ficaram a cargo das consultadas, diferentemente do tratamento concedido aos representantes da marca NetApp para manter o parque tecnológico existente. 
57.	Nessa linha, veja-se que, embora existam sete grandes fabricantes de equipamentos para fornecer a substituição completa da solução, apenas a EMC fora consultada, logo, não há como se concluir por uma justificação técnica e econômica representativa de mercado, suficiente e abrangente.
58.	Não bastasse, o art. 14 da norma dispõe que o termo de referência ou o projeto básico seja elaborado a partir do ETP, e conterá a definição do objeto com a justificativa para a contratação, a descrição da STI, a especificação dos requisitos da contratação, as estimativas de preços. Portanto, a norma determina que a especificação dos requisitos da contratação e as estimativas de preços, constantes de um Termo de Referência, tenham por origem os estudos técnicos preliminares.
59.	Reviça-se que a STI em questão envolvia equipamentos de última geração - high end, e, portanto, a diferença de preço naturalmente se evidencia maior em relação aos convencionais, eis que diferem (high end - fora do padrão) em relação a parte central, disco, placa processadora, memória cache.  Assim, eram necessárias justificativas técnicas e econômicas mais robustas de sorte a fundamentar a opção por uma escolha mais cara em detrimento de equipamentos disponíveis no mercado que também poderiam atender a demanda, embora com desempenhos distintos.
60.	Portanto, neste caso, cabia à AGU elaborar o ETP contendo os elementos necessários a fundamentar a STI eleita. Demais disso, a especificação do requisito técnico de processador e outras informações que delineassem a demanda do órgão não configuram minudências, mas informações essenciais, que deveriam constar do ETP, pois auxiliariam às demais consultadas na formulação de suas propostas (inciso III do art. 14 da IN 4/2014 SLTI/MP) . 
61.	Logo, não há subversão de conceitos em relação à IN 4/2014 SLTI/MP, eis que o Termo de Referência é elaborado a partir do ETP.
62.	A assertiva genérica da AGU de que houve deturpações de elementos de prova, desacompanhadas de demonstrações neste sentido, não favorece aos recorrentes. Ao contrário, o Órgão apresentou um volume considerável de informações ao longo da cadeia processual, que foram examinadas em toda sua extensão.
63.	Ao fim, não se identifica qualquer nulidade relacionada à ofensa do contraditório e da ampla defesa, corolários do devido processo legal.
64.	Quanto às justificativas técnicas a fundamentar as especificações do termo de referência (ii) , o ETP não apresenta elementos suficientes a sustentar econômica e tecnicamente a opção pela manutenção da STI como a mais vantajosa. 
65.	Isso porque o estudo não teria comprovado adequadamente a desvantagem da opção pela substituição completa da solução, já que acionada/pesquisada apenas a empresa EMC, em que pese a existência de sete grandes fabricantes desse tipo de solução. 
66.	A ausência de ampla pesquisa de informações concernentes à substituição completa da solução impede a avaliação/comprovação da economicidade da opção adotada pela AGU - atualização do parque tecnológico. A consulta junto a um único fornecedor para a substituição total da solução, sem a definição dos requisitos técnicos mínimos desta solução, não se mostra representativa de mercado. 
67.	Demais disso, não foram repassados à EMC os requisitos técnicos minimamente indispensáveis à configuração dos novos equipamentos para atender a demanda da AGU, razão pela qual a EMC apresentou proposta técnica e comercial não aderente às reais necessidades do Órgão. 
68.	Sem dados demonstrativos da desvantagem de se substituir totalmente o parque computacional, não há como se concluir de forma inconteste de que a substituição completa da capacidade de armazenamento do ambiente da AGU se traduziria em um gasto adicional, complementar à substituição da infraestrutura existente.
69.	Portanto, repisa-se que a pesquisa quanto à substituição completa não se mostra suficientemente robusta, contendo os elementos necessários a sustentar a atualização do parque tecnológico como a opção mais vantajosa. A AGU não demonstra efetivamente a desvantagem da substituição completa, quer na fase de instrução originária, quer na fase recursal, eis que o ETP, com base apenas nas informações da EMC, não sustenta suas conclusões.
70.	Ainda, releva notar que, diferentemente das conclusões da AGU, o exame procedido por esta Corte de Contas não adentra no mérito do ato - escolha pela atualização tecnológica do parque. A crítica/reprovabilidade das condutas refere-se à escolha restritiva do órgão (high end e marca NetApp) sem elementos técnicos e econômicos suficientes a justificá-la/sustentá-la. Tanto assim, que o próprio órgão encontra dificuldades em demonstrar a economicidade e a vantajosidade da contratação com base nos elementos constantes do ETP.
71.	Relativamente às justificativas técnicas para a restrição dos equipamentos à marca Netapp (iii) , a AGU alega que a escolha preservou o investimento anteriormente realizado pela AGU.
72.	Novamente, o argumento recai sobre as deficiências do ETP, que não apresentava informações suficientes a sustentar a opção pela marca NetApp em detrimento de outras soluções disponíveis no mercado. 
73.	No tocante à substituição parcial dos equipamentos, as restrições técnicas se originam da obrigatoriedade de integração dos novos com a STI existente. Diferente seria, caso a pesquisa houvesse buscado informações junto a vários fabricantes para a substituição completa dos equipamentos, de acordo com os requisitos técnicos minimamente necessários para atender as necessidades de armazenamento de dados. 
74.	Ainda que seja repetitivo, é imperioso afirmar que, contrariamente ao asseverado pelos recorrentes, a opção por atualizar o parque tecnológico, mantendo os equipamentos da marca NetApp só se encontraria devidamente justificada técnica e economicamente, quando demonstrada a inviabilidade técnica e econômica de se adotar a substituição completa dos equipamentos, situação não suficientemente demonstrada no ETP.
75.	Também não se pode acatar o argumento de indisponibilidade orçamentária, eis que, a pesquisa relacionada à substituição completa não ofereceu à única empresa contatada/EMC os elementos mínimos para a composição da solução e dos custos - pesquisa não representativa de mercado, e, por consequência, a opção por atualizar o parque tecnológico não se encontra comprovada como a solução mais vantajosa do ponto de vista técnico e econômico da contratação.
76.	No que concerne à indicação de marca, para o TCU, no caso de software, deve ser devidamente justificada, desde que estritamente necessária para a padronização (Enunciado TCU 270) . 
77.	Ademais, a opção por determinada marca ou fabricante, para fins de padronização, exige comprovação inequívoca de ordem técnica de que marcas similares não tem qualidade equivalente e que somente a escolhida atende às necessidades da Administração (Acórdão 2664/2007-TCU-Plenário, Min. Rel. Marcos Bemquerer) . 
78.	Por fim, a indicação de marca em contratações de TI deve se restringir às hipóteses em que haja justificativas fundadas em parâmetros objetivos que demonstrem ser esta opção a melhor em termos técnicos e econômicos para a Administração (Acórdão 2206/2014-TCU-Segunda Câmara, Min. Rel. Ana Arraes) , situação que não se amolda ao caso em comento.
79.	No que tange à tese de que o ETP não teria considerado requisitos superiores para os equipamentos quando da avaliação da solução alternativa (iv) , a assertiva genérica de que a pesquisa de preços teria sido igualitária e ampla não encontra respaldo nos elementos probatórios contidos nos autos, eis que não houve tratamento igualitário em relação aos vários fabricantes disponíveis no mercado, já que para a empresa NetApp foram definidos critérios tecnológicos para cada equipamento, ao passo que para a substituição parcial e total dos equipamentos, coube à IBM e à EMC a definição da solução - arquitetura, produtos, softwares, etc. (peça 15 p. 15) . 
80.	Ainda, a pesquisa fora realizada de forma restrita, já que a solicitação de proposta comercial às empresas EMC e IBM estipulou que a solução de tecnologia deveria ser ofertada levando-se em consideração o ambiente tecnológico da AGU, ou seja, a integração com os equipamentos da NetApp, bem como os preços praticados para a venda de tais produtos no setor público. 
81.	Diferentemente seria se a pesquisa solicitasse precificação da solução junto às empresas considerando os requisitos técnicos mínimos para os equipamentos, independentemente da integração com os equipamentos antigos, com base nos preços praticados na Administração Pública. 
82.	A diferença aparentemente sutil demonstra que a formulação de propostas com base nos preços praticados na Administração, neste caso, restringiu ainda mais a formação dos custos, pois não bastasse a pesquisa de preços junto à EMC e à IBM determinar como ponto de partida a solução tecnológica existente na AGU, a STI ofertada ainda deveria encontrar respaldo em contratos similares entabulados com a Administração Pública.
83.	A ampla pesquisa de mercado engloba avaliar as soluções técnicas disponíveis e os preços praticados por contratos no âmbito do mercado e na Administração Pública, sem restrições. A partir desses dados, a AGU poderia concluir pela opção mais vantajosa à sua realidade: atualização do parque tecnológico ou substituição (parcial ou completa) dos equipamentos.
84.	Por fim, quanto à alegação de suficiência do estudo técnico preliminar quanto à avaliação da opção do custo pela substituição completa da STI (v) , a questão encontra-se exaustivamente debatida nos autos e a Serur e a Sefti concluíram por uma pesquisa de informações e custos insuficiente, junto a um único fornecedor, em detrimento de sete grandes fabricantes da solução.
85.	Diversamente do asseverado pela AGU, a Serur e a Sefti não adotam como corrente ou obrigatória a opção pela substituição parcial ou total da STI ou qualquer outra opção, pois o que ora se impõe é que a escolha esteja devidamente justificada. Neste ponto, repita-se, na falta de elementos de comparação no ETP, não é possível concluir que a contratação tenha gerado prejuízos ao erário ou que tenha sido vantajosa. 
86.	Quanto aos editais anexados ao pedido de reexame localizado à peça 378, pp. 133- 426, a AGU alega que os órgãos têm optado por atualizar o parque computacional em detrimento da substituição total dos equipamentos. Além disso, destaca que não se verifica dos termos de referência ou ETP anexados o alto nível de detalhamento exigido pelo TCU, o que revelaria um excessivo rigor na aplicação de multa aos seus gestores. 
87.	Dos editais, tem-se resumidamente as seguintes informações:
	Órgão/entidade
	Documento anexado
	Objeto da contratação

	TCU 108/2016 (peça 378, pp. 133-162) 
	Termo de Referência
	Aquisição de equipamentos storage de alta performance para bloco e seu software (sistema operacional e gerência) , com atualização de versão dos softwares/firmwares e suporte técnico remoto do fabricante. Além do produto, serão contratados serviços de instalação e configuração, treinamento, além de suporte técnico on-site e operação. 
Aquisição de equipamento storage de alta performance para arquivos e seu software (sistema operacional e gerência) , com atualização de versão dos softwares/firmwares e suporte técnico remoto do fabricante. Além do produto, serão contratados serviços de instalação e configuração, treinamento, além de suporte técnico on-site e operação.
* o edital não restringiu a aquisição de equipamentos à determinada marca.

	Ministério Público Federal - 2015 (peça 378, pp. 164-170) 
	Termo de Referência
	Contratação de empresa especializada para fornecimento de uma solução, composta de equipamentos, softwares e serviços, com o objetivo de implantar uma infraestrutura tecnológica de backup em disco para computação em nuvem utilizada pela PGR.
* o edital não restringiu a aquisição de equipamentos à determinada marca.

	Banco Central do Brasil - 2013 (peça 378, pp. 171-196) 
	Oficialização de demanda e avaliação dos requisitos a serem contratados - ETP.
	Solicita contratação para atualizar a plataforma de armazenamento que atende ao ambiente de serviços de missão crítica de TI, em especial, quanto à estabilidade, disponibilidade e funcionalidade.
* não houve direcionamento à aquisição de equipamentos de determinada marca.

	Secretaria da Receita Federal do Brasil - 2013 (peça 378, pp. 197-215) 
	ETP
	Aquisição, instalação, ativação e migração de storage para o datacenter.
* não houve direcionamento à aquisição de equipamentos de determinada marca.

	Câmara dos Deputados - 2015 (peça 378, pp. 216-238) .
	Termo de Referência
	Aquisição de solução corporativa de armazenamento de dados composta de subsistemas de discos, visando a ampliação do ambiente de armazenamento de dados. Aderiu à ATA do SRP CNJ 6/2015 Conselho Nacional de Justiça.
* não houve direcionamento à aquisição de equipamentos de determinada marca.

	Senado Federal - 2012 (peça 378, pp. 245-273) 
	ETP
	Contratação de nova solução de armazenamento de dados. Foram consultados representantes das fabricantes NetAPP; Fujitsu; Huawei, IBM, Hitachi e EMC (peça 278, p. 253) .
* não houve direcionamento à aquisição de equipamentos de determinada marca.

	Conselho da Justiça Federal - 2011 (peça 378, pp. 274-288) 
	Termo de Referência
	Contratação de solução de backup, contemplando o fornecimento de biblioteca de fitas, módulo de expansão, cartuchos de fita magnética, rack, console de gerenciamento, software de backup, arquivamento de file server, arquivamento de correio eletrônico com garantia de 48 meses e serviços de instalação e configuração, transferência de conhecimento e suporte técnico.
* não houve direcionamento à aquisição de equipamentos ou softwares de determinada marca.

	Superior Tribunal de Justiça - (peça 378, pp. 289-293) 
	Termo de Referência
	Contratação de aquisição de storage.
* não houve direcionamento à aquisição de equipamentos ou softwares de determinada marca.

	Conselho Nacional do Ministério Público - 2011 (peça 378, pp. 294-305) 
	Projeto Básico
	Aquisição e soluções de Blades e storages
* não houve direcionamento à aquisição de equipamentos ou softwares de determinada marca.

	Superior Tribunal Militar (peça 378, pp. 306-312) 
	Termo de Referência
	Solução de armazenamento de alta disponibilidade.
* não houve direcionamento à aquisição de equipamentos ou softwares de determinada marca.

	Conselho Nacional de Justiça - 2014 (peça 378, pp. 313-332) 
	Termo de Referência
	Contratação de solução de storage.
* não houve direcionamento à aquisição de equipamentos ou softwares de determinada marca.

	Supremo Tribunal Federal (peça 378, pp. 333-340) 
	Projeto Básico
	Aquisição de solução de armazenamento de dados. Consigna expressamente a existência de diversos fabricantes para atender a solução demandada, sem determinar marca.
* não houve direcionamento à aquisição de equipamentos ou softwares de determinada marca.

	Tribunal Superior do Trabalho - 2012 (peça 378, pp. 341-351) 
	Exposição de motivos para a contratação e projeto básico.
	Aquisição de expansão de solução para armazenamento de dados, da marca EMC - rack, gaveta de expansão e discos.
* aquisição de discos e gavetas da EMC, porque os equipamentos expandidos eram desta marca

	Tribunal de Contas da União (peça 378, pp. 352-362) 
	ETP e Termo de Referência
	Expansão da capacidade de armazenamento e substituição de recursos próximos ao fim de período de garantia, mediante aquisição de novas soluções centralizadas de armazenamento de dados com garantia on-site de 60 (sessenta) meses. Não determina marcas, apenas exige a compatibilidade entre os equipamentos, e a padronização, com base nos diversos fornecedores de soluções de armazenamento de dados corporativos.
*equipamentos padronizados e de características comuns, que propiciam a participação de diversos fornecedores.

	Controladoria Geral da União (peça 378, pp. 363-377) 
	ETP
	Ampliação da capacidade de armazenamento.
* equipamentos com especificações usuais de mercado.

	Ministério da Justiça - 2014 (peça 378, pp. 378-407) 
	Termo de Referência
	Contratação de solução de storage.
*não há orientação/indicação de marca específica.

	Tribunal Superior Eleitoral (peça 378, pp. 408-419) 
	ETP
	Atualização da solução de storage. Substituição por equipamentos novos, sem a indicação de marca, acatando diferentes produtos e fornecedores.
* não há orientação/indicação de marca específica.

	Ministério do Planejamento, Orçamento e Gestão
	Termo de Referência
	Aquisição de solução de armazenamento de dados - indicação de equipamentos disponíveis no mercado, sem indicação de marca.
* não há orientação/indicação de marca específica.

88.	De primeiro, registre-se a inviabilidade de comparação entre as informações constantes de um termo de referência com aquelas que integram um estudo técnico preliminar, eis que se tratam de documentos distintos, elaborados em momentos diferentes, com informações complementares, dado que o ETP apresenta os dados/orientações necessários para a elaboração de um TR.
89.	Ainda que se ultrapassasse tal questão, numa leitura rápida aos documentos anexados ao recurso - peça 378, não há como se emitir um juízo definitivo a respeito da legalidade e da conformidade dos procedimentos licitatórios/editais/documentos técnicos, já que não foram objeto de exame por parte da Secretaria Especializada ou por outra unidade desta Corte de Contas. 
90.	É bom que se esclareça, que a fase recursal não se presta a promover novas análises fiscalizatórias, e trabalha com os elementos nos autos circunscritos à matéria sob recurso - efeito devolutivo da matéria já apreciada. A partir dos exercícios em que os estudos/termos de referência foram elaborados - período que abarca 2011 a 2016, verifica-se não se tratar de fatos supervenientes, que não pudessem ter sido alegados e apresentados quando da fase de instrução originária (Acórdão 248/2017-TCU-Plenário, sessão de 15/2/2017) .
91.	Ademais, não se pode considerar os termos de referência e estudos técnicos de outros órgãos como parâmetros de comparação, eis que, aparentemente, não direcionaram a aquisição dos equipamentos a uma marca específica. 
92.	Em outras palavras, trata-se de situação distinta da enfrentada nos presentes autos - opção restritiva por equipamento de grande porte, de última geração e com indicação expressa da marca NetApp, contexto que contraria o disposto no art. 15, §7º, inciso I, da Lei 8.666/1993 e justifica exigir da AGU um maior detalhamento técnico e econômico em seu ETP e no edital da licitação/Termo de Referência (peça 3, p. 42-76 e peça 15, pp. 14-82) . Frise-se que no momento do Pregão da AGU, a linha FAS 80, licitada, era a linha top da NetApp.
93.	Observa-se a utilização de moderação na narrativa por meio do advérbio 'aparentemente', pois sabe-se que as descrições técnicas de um equipamento também podem direcionar um certame e indicar uma marca específica, de forma velada. Contudo, numa análise perfunctória, única possível nesta fase recursal ante a procedimentos não examinados, não se verifica a indicação ou a orientação expressa para determinadas marcas de equipamentos ou softwares. 
94.	Quanto aos dados/gráficos da utilização das processadoras e ao volume de processos geridos/transacionados pelo sistema como indicativo da utilização da capacidade dos equipamentos, faz-se remição à analise constante da peça 407. E repisa-se que, ainda que se conclua que, hoje, os equipamentos se configuram aderentes às necessidades da AGU, ainda paira a dúvida quanto à capacidade/incapacidade de alcance dos mesmos resultados por meio das demais opções disponíveis no mercado, alijadas do certame.
95.	No que concerne às alegações de ausência de dano ao erário, convém reviçar que as condutas dos recorrentes foram apenadas com base no art. 58, inciso II, da Lei 8.443/1992, que não prevê a existência de débito como requisito para a persecução punitiva. 
96.	A dosimetria do valor da multa decorre do juízo subjetivo do julgador quanto ao nível de gravidade dos atos ilícitos, da materialidade, do grau de culpabilidade do agente, d as circunstâncias do caso concreto (Acórdão 939/2017-TCU-Plenário e Acórdão 483/2017-TCU-Plenário; Min. Rel. Bruno Dantas) . 
97.	Demais disso, a dosimetria da sanção é orientada por juízo discricionário de valor, acerca da gravidade das irregularidades verificadas no caso concreto, tendo por limites aqueles fixados legal e regimentalmente (Acórdão 2037/2016-TCU-Segunda Câmara; Min. Rel. Ana Arraes) . 
98.	No presente caso, tratava-se de contratação de expressiva materialidade, em que o planejamento da licitação de solução em tecnologia da informação exigia, entre outros requisitos, a realização de estudo técnico preliminar com o detalhamento necessário da STI e das soluções disponíveis no mercado, de sorte a justificar a solução escolhida (Decreto 7.147/2010 e IN SLTI/MP 4/2014) . 
99.	A irregularidade central centra-se na falha da avaliação da substituição completa do parque de armazenamento da AGU, o que possibilitaria a concorrência entre equipamentos de diversos fabricantes. A restrição limitou os competidores aos representantes da marca NetApp, restringindo a competitividade do certame, sem demonstrar, de forma inconteste, que essa era a opção mais vantajosa do ponto de vista técnico e econômico (peça 285, pp. 11-12) .
100.	As condutas dos responsáveis, o nexo de causalidade e o resultado alcançado encontram-se devidamente caracterizados, consoante procedimento de identificação da natureza da responsabilização subjetiva no âmbito dos processos de controle externo, conforme instrução processual e matriz de responsabilização à peça 237.
101.	Por fim, consoante visto ao longo da presente instrução, a AGU não apresenta novos elementos capazes de modificar o exame procedido por esta Serur. As teses de defesa e argumentos expendidos demonstram mero inconformismo com as conclusões das instruções técnicas.
102.	Ante o exposto, ratifica-se o exame constante da peça 407.
PROPOSTA DE ENCAMINHAMENTO
103.	Submete-se à consideração superior o exame do memorial da AGU localizado à peça 424, que não apresenta elementos capazes de modificar a manifestação da Serur. Assim, ratifica-se o exame constante da peça 407."
Considerando que, anteriormente eu havia requisitado pronunciamento do Ministério Público junto ao TCU, encaminhei os autos para nova manifestação. 
Em seu parecer, o procurador Sérgio Ricardo Costa Caribé assim se posicionou (peça 433) :
	"Trata-se de pedido de reexame interposto pelos Srs. Marconi Gonçalves Brasileiro de Sant'Anna, Humberto Miranda Cardoso, Jânio Lopes Miranda e Álvaro da Costa Rondon Neto contra o Acórdão 248/2017-TCU-Plenário, que considerou procedente denúncia formulada em razão de irregularidades no Pregão Eletrônico SRP 52/2015 e aplicou multa aos recorrentes.
2.	Por meio do parecer na peça 413, manifestei anuência ao encaminhamento sugerido pela Serur, sem prejuízo de que, a juízo de Vossa Excelência, retornassem os autos à unidade especializada para análise das informações técnicas trazidas pelos recorrentes, especialmente aquelas contidas no memorial na peça 411.
3.	Mediante despacho na peça 414, Vossa Excelência aquiesceu à sugestão feita por este membro do Parquet de contas, determinando o envio dos autos à Secretaria de Fiscalização de Tecnologia da Informação (Sefti) , a fim de que se analisasse as informações técnicas juntadas pelos recorrentes.
4.	Após o encaminhamento do processo à unidade especializada, a Advocacia-Geral da União (AGU) anexou aos autos o memorial técnico na peça 415, o qual, juntamente com o que consta da peça 411, foi objeto de exame na peça 416. Em pareceres uniformes, a Sefti propõe não acatar os elementos trazidos pelos recorrentes, ante a insuficiência dos mesmos para elidir as irregularidades que motivaram a aplicação de multa aos responsáveis.
5.	Tendo em vista as considerações feitas pela Sefti para elucidar os pontos suscitados, reiterei os termos da manifestação na peça 413, anuindo à proposta de negar provimento ao recurso (peça 420) .
6.	Uma vez mais a AGU compareceu aos autos para apresentar memorial (peça 424) , o qual foi objeto de análise pela Serur na peça 426, resultando em proposta de manter a negativa de provimento ao pedido de reexame.
7.	Em considerações adicionais ao recurso manejado, afigura-se oportuno retornar à origem das multas contra as quais se insurgem os recorrentes, derivadas de irregularidades no Estudo Técnico Preliminar (ETP) , sintetizadas a seguir:
	a) ETP avaliou a substituição completa da solução de armazenamento atual com fundamento em pesquisa a um único fornecedor de equipamento, restringindo a competição aos fornecedores de equipamentos NetApp, afrontando a Lei 8.666/1993, art. 15º, § 1º, configurando ato de gestão antieconômico, ao não considerar fabricantes alternativos; 
	b) ETP com pesquisa de mercado por solução alternativa contendo requisitos técnicos superiores aos utilizados na especificação dos equipamentos para a pesquisa junto aos fornecedores do fabricante NetApp, limitando a competição e comprometendo a seleção da proposta mais vantajosa para a Administração, configurando ato de gestão antieconômico, em afronta a Lei 8.666/1993, art. 3º, § 1º; 
	c) ETP restringiu a contratação à marca NetApp com fundamento em justificativas técnicas inadequadas (não suporte ao ambiente NAS; necessidade de licenciamento por terabyte de dados virtualizado e para replicação de dados; e necessidade de licenciamento por terabyte para proteção de dados) , limitando a competição aos fornecedores de equipamentos NetApp, afrontando a Lei 8.666/1993, art. 7º, § 5º, e configurando ato de gestão antieconômico; 
	d) ETP e Termo de Referência sem justificativas para os requisitos técnicos de itens do pregão, o que pode ter resultado em aquisição de equipamentos de capacidade superdimensionada, em afronta à Lei 8.666/1993, art. 6º, inciso IX, alínea 'c', e ao princípio da eficiência, previsto na Constituição Federal, art. 37, caput.
8.	Como se vê acima, duas das quatro irregularidades remanescentes dizem respeito à pesquisa de preços que fundamentaria a decisão por substituir completamente a solução de armazenamento, renovar a garantia ou atualizar a existente, de modo que tal atribuição reclamava zelo e atenção por parte dos responsáveis por seu cumprimento.
9.	O juízo firmado quanto à reprovabilidade das condutas praticadas chegou à conclusão de que a pesquisa realizada na fase do ETP não observou a lisura necessária, tendo sido feita sem possibilitar avaliação mais acurada das alternativas cogitadas, comprometendo, por conseguinte, a confiabilidade do estudo elaborado.
10.	Dessume-se de tais ponderações que as questões envolvidas nestes autos gravitam em torno do ETP e da pesquisa de preços que o subsidiou e não da fase licitatória propriamente dita, quando a decisão por atualizar a solução já havia sido tomada. Teço tal comentário em razão da tentativa dos recorrentes de comparar a situação ora em análise com editais já publicados, em que não se sabe sob que condições foi feita a opção de contratação por meio deles viabilizada.
11.	Cabe, portanto, do ponto de vista do exame de legalidade a cargo deste Parquet, restringir a análise à existência de argumentos recursais capazes de desconstituir as falhas na pesquisa que deram origem às audiências e, consequentemente, às multas, ficando os aspectos técnicos sob a responsabilidade da unidade especializada.
12.	A análise do quadro a seguir, cujas informações essenciais foram extraídas da peça recursal, permite visualizar claramente que a comparação entre as soluções disponíveis foi feita com base em propostas oferecidas a partir de parâmetros que não se assemelhavam ao da solução escolhida, comprometendo o resultado obtido.
	Comparativos dos custos das STI (R$) 
	Atualização Tecnológica e Ampliação da STI existente - NetApp
	Aquisição de nova STI (EMC, Brocade, Symantec) 
	Aquisição de nova STI
IBM
	Aquisição de nova STI
EMC

	Total da Aquisição
	9.366.828,40
	13.538.807,14
	19.966.640,17
	22.939.590,22

	Custo (R$) por TB (Terabytes) Armazenado, Replicado e Protegido
	16.011,00 por TB, contendo novo armazenamento de 585 TB + 454 TB existente (V6210) , Capacidade Total (1000 TB ou 1 PB) Replicada e Protegida.
	25.363,95 por TB, contendo: novo armazenamento de 450 TB + 454 TB existente (V6210) , 900 TB Replicados e 20 TB Protegidos.
	29.881,23 por TB, contendo: novo armazenamento de 668,20TB + 454TB existente (V6210) , Capacidade Total (1120TB ou lPB) Replicada e Protegida.
	19.116,32 por TB, contendo: novo armazenamento de 1200 TB Bruto, Capacidade Total (1200TB ou lPB) Replicada e 150T

13.	Conforme registrei em manifestação pretérita, apenas um fornecedor foi consultado para apresentar proposta que contemplasse a venda de produtos que substituíssem integralmente os existentes e, como agravante, o orçamento contemplava solução diferente da utilizada pelo órgão, inviabilizando a possibilidade de comparação efetiva.
14.	O tratamento não isonômico dado à pesquisa de preços foi abordado pelo relator a quo em seu voto, conforme trecho abaixo reproduzido:
Não houve, de fato, tratamento igualitário na pesquisa realizada entre o fabricante NetApp e os seus concorrentes. Enquanto para a marca NetApp, os requisitos tecnológicos de cada equipamento foram definidos, para os demais fabricantes, coube-lhes a definição da solução e dos respectivos requisitos.
15.	Assim, a decisão não foi precedida de pesquisa de mercado suficiente para fundamentar a opção pela atualização, de modo a afastar a alternativa de substituição completa do software e dos equipamentos, o que culminou no direcionamento para aquisição dos produtos oferecidos pela marca NetApp, então em uso pela AGU.
16.	Uma vez mais me refiro ao voto condutor da decisão recorrida, que assim se manifestou sobre a avaliação deficitária das soluções disponíveis:
Do ponto de vista essencialmente técnico, os responsáveis não buscaram conhecer as soluções de outros fabricantes, em etapa inicial do processo, para, posteriormente, com as informações consolidadas, solicitar, de forma igualitária, a precificação aos principais fabricantes, conferindo tratamento semelhante ao dado aos oito representantes do fabricante NetApp, aos quais foi enviado documento com todos os requisitos técnicos detalhados (peça 152) .
Foram determinadas a esses fornecedores as seguintes características técnicas como necessárias: integração com o equipamento NetApp modelo V6210; utilização dos storages NetApp FAS3170 e V3020 em ambiente de menor impacto; solução baseada na tecnologia NAS, contemplando backup no site remoto com funcionalidades de desduplicação, retenção e outras que fossem pertinentes (peça 257, p. 42) .
Caso a AGU estivesse de fato avaliando a hipótese de substituição completa da solução de armazenamento em uso, ao invés das exigências do parágrafo anterior, teria requerido propostas que contemplassem solução de migração dos dados do storage atual para a nova plataforma, de forma semelhante ao que ocorreu no edital do Conselho Nacional de Justiça - CNJ (peça 154, p. 39) , que também possuía equipamento NetApp e, nem por isso, impôs a restrição de marca a esse fabricante.
17.	Desse modo, reitero o entendimento quanto à inadequação ou insuficiência da pesquisa de preços que subsidiou a tomada de decisão pela atualização tecnológica da solução já em uso.
18.	Não obstante os recorrentes sustentem a economicidade da escolha, defendida no trecho do ETP na peça 150, p. 10 (peça 424, p. 6) , tal assertiva não se coaduna com os dados concretos relativos à pesquisa de mercado levada a efeito, sendo necessária, além da simples afirmação no sentido de que a atualização tecnológica da solução seria mais econômica, a presença de elementos mais robustos para a reforma da decisão recorrida.
19.	Em relação aos dispositivos da Lei de Introdução às Normas de Direito Brasileiro (LINDB) invocados, cabe esclarecer que o art. 21 do mencionado dispositivo não se aplica ao caso ora em análise, visto que o acórdão vergastado não decretou a invalidação de ato, contrato, ajuste, processo ou norma administrativa, mas tão somente sancionou os recorrentes em razão das irregularidades identificadas.
20.	Quanto ao art. 22 da LINDB, cumpre transcrevê-lo para fins de análise:
Art. 22.  Na interpretação de normas sobre gestão pública, serão considerados os obstáculos e as dificuldades reais do gestor e as exigências das políticas públicas a seu cargo, sem prejuízo dos direitos dos administrados.  
§1º Em decisão sobre regularidade de conduta ou validade de ato, contrato, ajuste, processo ou norma administrativa, serão consideradas as circunstâncias práticas que houverem imposto, limitado ou condicionado a ação do agente. (Incluído pela Lei  13.655/2018) 
21.	À luz do dispositivo acima reproduzido e levando-se em conta os elementos constantes dos autos, verifica-se que inexistiam obstáculos ou dificuldades que impedissem os responsáveis de proceder a pesquisa de preços que fornecesse parâmetros mais próximos de comparação. Os recorrentes se limitaram a invocar o normativo, sem, contudo, indicar circunstâncias objetivas que tenham afetado ou prejudicado o trabalho de pesquisa de preços que embasou a escolha da decisão.
22.	Em que pesem as explicações técnicas para a opção de atualizar a solução existente, o que se percebe é que a fase precedente, relativa à demonstração da economicidade da alternativa escolhida em detrimento da integração com produtos de outras marcas ou da substituição integral do parque em utilização, não foi suficientemente instruída de modo a justificar a decisão tomada. 
23.	Com base no contexto acima delineado, entendo que inexistem motivos para reforma da decisão recorrida, devendo permanecer incólume o Acórdão 248/2017-TCU-Plenário.
24.	Diante do exposto, este membro do Ministério Público de Contas manifesta-se de acordo com a proposta de negar provimento ao recurso."
	É o relatório.

Anna Dias Rodrigues (OAB/MG 131.159) e outros representando Humberto Miranda Cardoso, Jânio Lopes Miranda, Marconi Gonçalves Brasileiro de Sant'Anna e Álvaro da Costa Rondon Neto; Denis Gamell (OAB/DF 48.039) e outros representando a VA & R Informática Ltda.

Procurador Sérgio Ricardo Costa Caribé.

DENÚNCIA. IRREGULARIDADES EM PREGÃO ELETRÔNICO PROMOVIDO PELA AGU. CONHECIMENTO E PROVIMENTO DA DENÚNCIA. APLICAÇÃO DE MULTA AOS GESTORES E DETERMINAÇÕES. PEDIDO DE REEXAME. CONHECIMENTO. PROVIMENTO PARCIAL. ATENUANTES DO CASO CONCRETO. APLICAÇÃO DA LINDB. REDUÇÃO DA MULTA.

DENÚNCIA (DEN)

Secretaria de Recursos (Serur).

Trata-se de pedido de reexame interposto por Humberto Miranda Cardoso, Jânio Lopes Miranda, Marconi Gonçalves Brasileiro de Sant'Anna e Álvaro da Costa Rondon Neto contra o Acórdão 248/2017-TCU-Plenário, que julgou denúncia de possíveis irregularidades no Pregão Eletrônico SRP 52/2015, promovido pela Advocacia-Geral da União (AGU) para registro de preços com vistas à aquisição de equipamentos de armazenamento de dados (storage) . 
Preliminarmente, ratifico o despacho exarado no sentido de que o presente recurso merece ser conhecido, porquanto preenchidos os requisitos de admissibilidade.
Os mencionados responsáveis foram condenados ao pagamento de multas individuais de R$ 30.000,00, por meio do citado Acórdão 248/2017-TCU-Plenário (subitem 9.4) , de relatoria do ministro Walton Alencar Rodrigues. De acordo com o voto condutor da decisão, essas multas independeram de dano ao erário ou dolo nas ações dos responsáveis, tendo decorrido de "culpa contra a legalidade" em razão da prática de ato com grave infração à norma legal ou regulamentar que feriu a isonomia e a competitividade do certame licitatório e elevou, sem justificativa, o risco de não seleção da proposta mais vantajosa para a Administração.  Ainda de acordo com o voto do relator, os responsáveis atuaram de forma culposa, por negligência, em razão da ausência de:
2.1. avaliação da possibilidade de outros concorrentes também atenderem tecnicamente aos requisitos estabelecidos (suporte ao ambiente NAS; necessidade de licenciamento por terabyte de dados virtualizados e para replicação de dados; e necessidade de licenciamento por terabyte para proteção de dados) ; e
2.2. justificativa para alguns dos principais requisitos técnicos especificados no termo de referência.
Inconformados com a decisão, Humberto Miranda Cardoso, Jânio Lopes Miranda, Marconi Gonçalves Brasileiro de Sant'Anna e Álvaro da Costa Rondon Neto opuseram embargos de declaração, que foram conhecidos, mas tiveram seu provimento negado por meio do Acórdão 783/2017-TCU-Plenário.
Os responsáveis interpuseram, então, pedido de reexame, o qual foi admitido e analisado pela Secretaria de Recursos (Serur) , que propôs a negativa de seu provimento. O procurador Sérgio Ricardo Costa Caribé, representando o Ministério Público junto ao TCU (MPTCU) , manifestou concordância com essa proposta.
Posteriormente, a Advocacia-Geral da União juntou aos autos novos documentos, que foram analisados pela Secretaria de Fiscalização de Tecnologia da Informação, pela Secretaria de Recursos e pelo MPTCU, em observância ao princípio do devido processo legal e seus corolários - contraditório e ampla defesa; a conclusão uníssona foi a que se deveria negar provimento ao pedido de reexame interposto pelos responsáveis. 
Em essência, entenderam que a AGU: 
2.3. não avaliou de forma representativa e abrangente a opção de substituição completa do parque tecnológico preexistente, pois se limitou a solicitar proposta comercial de um único fornecedor de equipamento;
2.4. avaliou propostas de apenas duas empresas para aquisição de equipamentos novos para a integração com os antigos e não considerou que a opção acarretaria custos adicionais para manter o parque tecnológico existente;
2.5. não pautou a pesquisa por preços de equipamentos novos para solução alternativa em critérios técnicos definidos previamente, ficando essas propostas a cargo das consultadas, diferentemente do tratamento concedido aos representantes da marca NetApp.
As unidades instrutivas e a Procuradoria concluíram, em consequência, que todos os argumentos apresentados em sede de recurso se encontravam devidamente caracterizados pelo exame anterior, não tendo as razões recursais capacidade de afastar as justificativas técnicas inadequadas para a restrição dos equipamentos à marca NetApp. Propuseram, em decorrência, que não fosse dado provimento ao recurso em tela.
Peço vênias, entretanto, para dissentir do encaminhamento proposto, pois acredito estarem caracterizadas circunstâncias práticas que condicionaram as ações dos responsáveis.
Em sua defesa, Humberto Miranda Cardoso, Jânio Lopes Miranda, Marconi Gonçalves Brasileiro de Sant'Anna e Álvaro da Costa Rondon Neto explicaram que suas ações decorreram das necessidades tecnológicas e de negócio geradas pela iminente integração com os processos eletrônicos de todos os tribunais do País, em razão da padronização em um único sistema de atuação consultiva dos órgãos da Administração direta, fundações e autarquias do Poder Executivo federal. A infraestrutura tecnológica da Advocacia-Geral da União deveria ser capaz de suportar o complexo contexto dessa integração, envolvendo transações de milhares de usuários simultâneos em um universo de milhões de processos. Assim, tomaram decisões considerando a não interrupção das atividades da AGU, a qual ocorreria caso se optasse pela substituição completa dos equipamentos.
Explicaram que suas ações tiveram por base, igualmente, a dimensão econômica, a qual foi basilar para a escolha da solução, pois, em 2015, a AGU não dispunha de limite em seu Plano Diretor de Tecnologia da Informação, nem de orçamento para o dispêndio necessário à substituição completa dos equipamentos. Optaram, então, pela combinação de insumos - manutenção dos discos antigos e aquisição de discos novos -, que teve por base o princípio de eficiência. 
Destarte, sopesando as dificuldades reais enfrentadas pelos ora responsáveis e amparando-me nas recentes disposições legais incorporadas à Lei de Introdução às Normas do Direito Brasileiro (LINDB) - Decreto-Lei 4.657/1942 - pela Lei 13.655/2018, em especial as do art. 22, segundo as quais as dificuldades reais do gestor devem ser consideradas na interpretação de normas sobre gestão pública (caput) , e as circunstâncias práticas envoltas à ação do agente público ponderadas em decisão sobre regularidade de conduta ou validade de ato ou contrato, entre outros instrumentos, entendo que deve ser dado provimento parcial ao presente pedido de reexame, reduzindo-se as multas aplicadas aos recorrentes.
Por fim, anuo à solicitação da AGU para fornecimento de acesso eletrônico a estes autos para os advogados da União em exercício no Departamento de Assuntos Extrajudiciais daquele órgão, com fundamento no inciso II do art. 68 da Resolução TCU 259/2014. 
	Nesses termos, VOTO por que seja aprovada a minuta de acórdão que submeto à deliberação deste Colegiado.
TCU, Sala das Sessões Ministro Luciano Brandão Alves de Souza, em 22 de janeiro de 2020.
ANA ARRAES 
Relatora